臺灣高等法院刑事判決
109年度上易字第1573號
上  訴  人  
即  被  告  吳宜臻




                    （現於法務部○○○○○○○○另案羈押中）                    
指定辯護人  胡鳳嬌義務律師            
上列上訴人因詐欺案件，不服臺灣新北地方法院109年度易字第2
64號，中華民國109年7月14日第一審判決（起訴案號：臺灣新北
地方檢察署108年度偵續字第140號），提起上訴，本院判決如下
：
    主  文
上訴駁回。
    事  實
一、吳宜臻能預見不詳詐欺集團成員以協助迦納孤兒院募款為名
    義，要求其提供名下外幣帳戶收受捐款，再依指示匯款至迦
    納之行為，可能與詐欺取財的犯罪有關，竟仍基於幫助詐欺
    取財之不確定故意，將其所申辦之凱基商業銀行（下稱凱基
    銀行）帳號000000000000號外幣帳戶（下稱凱基外幣帳戶）
    之帳號告知不詳詐騙集團成員。上開詐欺集團成員即意圖為
    自己不法之所有，基於詐欺取財之犯意，於如附表一所示詐
    欺時間，以如附表一所示詐欺方法，對侯碧芬施用詐術，致
    侯碧芬陷於錯誤，於如附表一所示匯款時間，將如附表一所
    示金額款項匯至凱基外幣帳戶（共計美金6萬7,300元）。嗣
    詐欺集團成員通知吳宜臻有款項進入凱基外幣帳戶後，再由
    吳宜臻將匯入之外幣結匯為新臺幣後，委請不知情之友人俞
    華寶、陳谷塵（均業經新北地方檢察署〈下稱新北地檢署〉檢
    察官不起訴處分確定）於如附表二所示之時間、地點，使用
    凱基銀行「MoneyGram速匯金」服務（下稱速匯金服務），
    將如附表二所示之金額匯至迦納，並由吳宜臻告知該詐欺集
    團成員取款密碼後，由詐欺集團成員收受。
二、案經侯碧芬訴由內政部警政署刑事警察局〈下稱刑事局〉報告
    新北地檢署檢察官偵查起訴。
    理  由
壹、程序部分
    按被告以外之人於審判外之言詞或書面陳述，除法律有規定
    者外，不得作為證據，刑事訴訟法第159 條第1項固定有明
    文。惟被告以外之人於審判外之陳述，雖不符同法第159 條
    之1至第159條之4之規定，而經當事人於審判程序同意作為
    證據，法院審酌該言詞陳述或書面陳述作成時之情況，認為
    適當者，亦得為證據，同法第159條之5第1項亦有明文規定
    。查本判決所引用之被告以外之人於審判外之陳述，業經檢
    察官、上訴人即被告吳宜臻（下稱被告）、辯護人於本院審
    理時表示沒有意見、同意有證據能力等語（本院卷第100至1
    05頁），本院審酌上開供述證據作成時之情況，並無違法取
    證或其他瑕疵，且與待證事實具有關連性，認為以之作為證
    據應屬適當，自均有證據能力。其餘非供述證據，並無證據
    證明係公務員違背法定程序所取得，亦無顯有不可信之情況
    ，並經本院於審理期日為合法調查，自均得作為本判決之證
    據。至辯護人抗辯告訴人即證人侯碧芬、證人俞華寶、陳谷
    塵等人於警詢之證述無證據能力部分，均未經本院引用作為
    認定被告吳宜臻有罪之證據，爰不予贅述證據能力之有無，
    附此敘明。
貳、實體部分
一、認定犯罪事實所依憑之證據及理由：
    訊據被告固坦承伊擁有凱基銀行之外幣帳戶，係迦納孤兒院
    通知伊，有人捐款進來在伊凱基銀行帳戶，要伊幫他們轉出
    去。伊請俞華寶、陳谷塵在附表二所示之時間，使用速匯金
    服務幫伊匯至迦納，係因為每人匯出之額度有限制，伊的額
    度已滿，無法使用，才會請俞華寶、陳谷塵幫伊匯款。然矢
    口否認有何幫助詐欺取財之犯行，辯稱：伊否認有幫助詐欺
    取財的行為，伊不認識侯碧芬，也不知道侯碧芬有匯款。伊
    沒有跟陳谷塵說是證件不見而匯款，當時真的找不到證件，
    在銀行填寫表格時，證件就掉下來了，並非在伊的皮夾裡面
    找到云云；其辯護人則以：告訴人侯碧芬沒有跟被告有接觸
    ，告訴人侯碧芬是受情感詐欺而匯款，與被告無涉。告訴人
    侯碧芬之匯款匯入被告之凱基外幣帳戶內，惟被告主觀認知
    係捐款所得，被告曾詢問過迦納孤兒院執行長「Clade Jord
    an」，執行長答覆被告受款人也有額度限制，均為孤兒院工
    作人員；被告與「Bryan Brown」於民國70年即認識，其確
    實存在，且生活照係「Bryan Brown」寄給被告的，並非網
    路列印。又證人俞華寶、陳谷塵於106年5至7月所匯之款項
    數額與告訴人侯碧芬於如附表一所示之匯款金額不符，應非
    屬告訴人所匯之款項。被告並未就款項為侵吞而係匯出，被
    告並未受有利益，且被告就同樣類似之事實，業經臺灣士林
    地方檢察署〈下稱士林地檢署〉檢察官為不起訴處分確定云云
    ，為被告辯護。經查：
　㈠真實姓名年籍均不詳之詐欺集團成員於如附表一所示之詐欺
    時間，以如附表一所示詐欺方法，對告訴人侯碧芬施用詐術
    ，致告訴人侯碧芬陷於錯誤，先後匯款如附表一所示之金額
    共計美金6萬7,300元至凱基外幣帳戶，而被告經詐欺集團成
    員通知有款項進入凱基外幣帳戶後，將凱基外幣帳戶的美金
    結匯成新臺幣後，委請不知情之友人即證人俞華寶、陳谷塵
    於如附表二所示之時間、地點，使用速匯金服務匯款如附表
    二所示之金額至迦納，並由被告吳宜臻告知迦納當地人員取
    款密碼後，由該人員收受等情，為被告於原審、本院審理時
    均不否認（原審卷第76、85頁、本院卷第108頁），核與告
    訴人侯碧芬、證人俞華寶、陳谷塵分別於偵查、原審時之證
    述大致（新北地檢署107年度偵字第26199號卷〈下稱偵26199
    號卷〉第80頁反面、81頁、107年度偵字第39037號卷〈下稱偵
    39037號卷〉第200至203頁、原審卷第153至158、160至164頁
    ）相符，並有凱基銀行開戶/信用卡申請書、存款存提明細
    查詢（CS5203S）、外匯交易指示傳票、匯出/匯入匯款交易
    憑證、匯款表格共15份、收款表格2份、改匯申請書1份在卷
    （新北地檢署107年度他字第2137號卷〈下稱他2137號卷〉第1
    6至26頁反面、偵39037號卷第49至62、107、108頁）可佐，
    是此部分之事實，首堪認定。
　㈡被告及其選任辯護人雖以前詞置辯，惟查：
　1.按刑法上之故意，分為直接故意與間接故意（又稱不確定故
    意），析言之，當行為人對於構成犯罪之事實，明知並有意
    使其發生者，為直接故意；如行為人對於構成犯罪之事實，
    預見其發生而其發生並不違背其本意者，乃屬間接故意，此
    觀刑法第13條之規定甚明。又幫助犯之成立，以行為人主觀
    上認知被幫助者可能正欲從事犯罪或係正在從事犯罪，而其
    行為足以幫助他人實現構成要件者，即具有幫助故意，並不
    以行為人確知被幫助者將犯或係犯何罪名為必要。次按金融
    帳戶為個人之理財工具，一般民眾皆可自由申請開設金融帳
    戶，並無任何特殊之限制，亦得同時在不同金融機構申請多
    數存款帳戶使用；而金融帳戶之存摺、提款卡僅為存提款之
    用，本身要無何經濟價值，無法作為借款或徵信之目的使用
    。且衡諸一般常情，金融帳戶之存摺、提款卡事關個人財產
    權益之保障，其專有性甚高，除非本人或與本人親密關係者
    ，難認有何理由可自由流通使用該帳戶。而一般人均有妥為
    保管及防止他人任意使用之認識，縱特殊情況偶需交付他人
    使用，亦必瞭解該他人之用途及合理性，始予提供，且該等
    專有物品如落入不明人士手中，而未加以闡明正常用途，極
    易被利用為與財產有關之犯罪工具，此為吾人依一般生活認
    知所易於體察之常識；而有犯罪意圖者，非有正當理由，竟
    徵求他人提供帳戶，客觀上可預見其目的，係供為某筆資金
    之存入，後再行領出之用，且該筆資金之存入及提領過程係
    有意隱瞞其流程及行為人身分曝光之用意，一般人本於一般
    認知能力均易於瞭解。況利用他人帳戶從事詐欺犯行，早為
    傳播媒體廣為報導，政府機關及各金融機構亦不斷呼籲民眾
    應謹慎控管己有帳戶，且勿出賣或交付個人帳戶，以免淪為
    詐騙者之幫助工具。依一般人之社會生活經驗，苟不以自己
    名義申請開戶，卻向不特定人蒐集帳戶供己使用，其目的極
    可能欲利用該帳戶供作非法詐財，已屬一般智識經驗之人所
    能知悉或預見。查被告於本案案發時年約67歲，且為大學肄
    業之智識程度，被告並自陳從事貿易仲介工作，工作內容為
    國際金融及大宗物資仲介（偵39037號卷第135頁反面），顯
    見被告並非智慮淺薄之人，縱其所稱係因與「Bryan Brown
    」相識進而以夫妻相稱，並透過「Bryan Brown」之介紹進
    而與「Clade Jordan」認識，然被告於「Clade Jordan」要
    求其提供外匯帳戶接受「捐款」時，被告除未曾與「Clade 
    Jordan」謀面，更未查證「Clade Jordan」所稱之使用帳戶
    用途及合理性，暨本屬合法正當之孤兒院勸募活動為何會無
    公開募款之帳戶，而會需要先行以私人帳戶收受匯款後，再
    透過速匯金服務分批分次匯出，甚且將上開款項均依「Clad
    e Jordan」之指示，匯款予如附表二「收款人」欄所示之無
    法查證真實身分、年籍資料，更與其無任何信賴關係或密切
    親誼之不同受款人（偵39037號卷第49至62、107、108頁）
    ，任令自己全然無法控制上開款項之真正用途及流向，是認
    被告具有縱有人利用上開帳戶實施詐欺取財或其他犯罪之用
    ，亦容任其發生之不確定故意無訛。被告空言抗辯該匯款款
    項係作為迦納孤兒院捐款，其僅係將捐款轉出云云，即難為
    有利於被告之認定。
　2.又被告先於警詢自陳：因為我匯款額度已達上限，無法匯款
    了，所以才會請朋友幫我匯款等語（偵26199號卷第37頁）
    ；復於偵查時自陳：我不是只有找蔡金蘭而已，因為匯款有
    一定的額度限制等語（偵26199號卷第81頁反面）；再於原
    審時自陳：因為銀行有一個額度，每個人有匯多少的額度，
    額度到了就不能匯，後來證人俞華寶也不能匯，我也有找其
    他朋友等語（原審卷第159頁）；並為被告於本院審理時所
    自陳（本院卷第108頁），經核與證人俞華寶於偵查中證述
    ：我有問被告為何不自己匯，被告說他已經被鎖了，意思是
    被告已經不被銀行接受，到銀行處理時，都是由被告填資料
    等語相符（偵字第39037號卷第201頁），足認被告確實明知
    金融機構為預防金融犯罪的發生，對於匯款額度均有所限制
    。且證人陳谷塵於偵查中證稱：被告跟我說他的證件不見了
    ，跟我約在凱基銀行見面，我到的時候被告已經把資料都填
    好了，我只要拿我的證件完成手續就好，之後匯款完成後，
    在銀行內整理資料時，我就有發現被告皮夾有一個反光物體
    ，我就把那個東西抽出來，發現被告有帶自己的身分證，我
    問他為何騙我沒有身分證，被告就說謝謝我幫他找到等語（
    偵26199號卷第111、114頁），此部分並經被告於偵查、本
    院審理時所不否認（偵26199號卷第114頁、本院卷第108頁
    ），亦足證被告係明知自身已受銀行限制無法匯款，故以身
    分證不見為由，由證人陳谷塵出名辦理匯款。綜上各情，足
    認被告確實明知金融機構為預防金融犯罪的發生，對於匯款
    額度均有所限制，詎被告仍於被銀行限制匯款時，轉而要求
    或以身份證不見為由，逕以他人之名義將款項匯出，更足證
    被告確有前開幫助詐欺取財之不確定故意甚明。
　3.辯護人雖另以證人俞華寶、陳谷塵於106年5至7月所匯之款
    項數額與告訴人侯碧芬於如附表一所示之匯款金額不符，應
    非屬告訴人所匯之款項云云，為被告置辯，然查：告訴人侯
    碧芬於匯款後（詳如附表一所示之匯款時間及金額所示），
    均分別於匯款後之翌日或當日即經匯兌轉出或結售，而於10
    6年4月28日，被告所有之凱基外幣帳戶內僅餘美金14.26元
    ，有凱基銀行存款存提明細查詢表在卷（他2137號卷18頁反
    面）可證，對照被告於警詢中已明確自陳：因為銀行規定速
    匯金服務要用新臺幣結匯，所以我要先將外幣帳戶的錢結匯
    後存到新臺幣帳戶，再以美金匯出，但是由新臺幣的帳戶結
    匯以新臺幣帳戶扣款。我同時寫兩張申請單，匯出匯入各1
    張，由2個帳戶之間做提領跟匯出，我都不用將現金領出來
    等語（偵26199號卷第34、35頁），可認被告於告訴人侯碧
    芬匯款後，即受他人通知於當日或翌日至凱基銀行結匯，並
    轉至新臺幣帳戶作為後續扣款使用，又結匯、轉匯間必有手
    續費及匯率之差異，則選任辯護人抗辯證人俞華寶、陳谷塵
    匯款金額與告訴人所匯之款項不符云云，尚難為被告有利之
    認定。至被告及選任辯護人辯稱關於被告與「Bryan Brown
    」於民國70年即認識，並有生活照及透過「Bryan Brown」
    與「Clade Jordan」認識云云，均尚與被告前開之行為無涉
    ，且此部分關於被告所提出之照片，業經檢察官於偵查中諭
    知核與維基百科之資料相符（偵26199號卷第90至97頁反面
    ），自難為被告有利之認定，附此敘明。
　㈢綜上，被告確實具有提供其上開帳戶供人實施詐欺取財之用
    ，亦容任其發生之不確定幫助故意無訛。被告空言否認幫助
    詐欺取財之犯行云云，顯不足採。本案事證明確，被告前開
    犯行洵堪認定，應依法論科。
二、論罪科刑
  ㈠按刑法上之幫助犯，係對於犯罪與正犯有共同之認識，而以
    幫助之意思，對於正犯資以助力，而未參與實施犯罪之行為
    者而言（最高法院49年台上字第77號判例、75年度台上字第
    1509號、84年度台上字第5998號、88年度台上字第1270號判
    決意旨參照）。是以，如未參與實施犯罪構成要件之行為，
    且係出於幫助之意思提供助力，即屬幫助犯，而非共同正犯
    。查本案被告依卷內事證僅有提供凱基外幣帳戶供詐欺集團
    成員匯入款項所使用，惟係由該詐欺集團成員向告訴人侯碧
    芬實行詐欺行為，致其陷於錯誤，因而轉帳匯款至上開凱基
    外幣帳戶內，是被告所為顯係參與詐欺取財罪構成要件以外
    之行為，且在無積極證據足資證明被告係以正犯之犯意而非
    以幫助犯之犯意參與犯罪行為之情形下，應認其所為係構成
    幫助犯，而非論以正犯。故核被告所為，係犯刑法第30條第
    1項前段、第339條第1項幫助詐欺取財罪。被告於告訴人侯
    碧芬匯款進凱基外幣帳戶後，於如附表二各編號所示之時間
    ，分別委由不知情之證人陳谷塵、俞華寶匯款之行為，為間
    接正犯。
  ㈡被告以幫助之意思，參與構成要件以外之行為，為幫助犯，
    其所犯情節較正犯輕微，爰依刑法第30條第2項之規定，依
    正犯之刑減輕之。
三、駁回上訴之理由
  ㈠原審同前本院之見解，認被告犯罪事證明確，依刑法第30條
    第1項前段、第2項、第339條第1項、第41條第1項前段，刑
    法施行法第1條之1第1項等規定，審酌被告具有一般智識與
    社會經驗，對於詐騙案件層出不窮應該有所認知，惟仍然輕
    率提供帳戶供詐欺集團使用，甚至按照指示將金錢匯至國外
    ，造成告訴人侯碧芬受有財產上損害，致國家追訴犯罪的困
    難，所為殊值非難，且審酌被告犯後仍矢口否認犯行之犯後
    態度，另審酌被告有詐欺前科，自陳為大學肄業、中低收入
    戶、被羈押前獨居的智識程度與家庭經濟生活狀況，暨告訴
    人侯碧芬所受騙之金額共計美金6萬7,300元及現仍未與告訴
    人侯碧芬和解並賠償損害等一切情狀，量處有期徒刑6月，
    並諭知易科罰金之折算標準。原審認事用法，尚無不合，量
    刑亦屬妥適。被告前開辯詞，均難為本院所採用。被告上訴
    意旨，契置原判決明白論斷於不顧，仍空言否認犯行，並持
    以為原判決指駁之陳詞，重為事實上之爭辯，為無理由，應
    予駁回。
  ㈡不予宣告沒收之說明
　　按幫助犯僅係對於犯罪構成要件以外之行為為加工，並無共
    同犯罪之意思，並不適用責任共同原則，對於正犯所有供犯
    罪所用之物或犯罪所得之物，亦不得為沒收之諭知。如前所
    述，本案被告係屬幫助犯，至於正犯實行詐欺取財之犯罪所
    得，除有積極證據足認被告亦有所朋分外，就正犯之犯罪所
    得，要無對於被告諭知沒收之正當性。查依本案之卷內事證
    ，並無證據證明被告有因提供上開凱基銀行外幣帳戶而自實
    行詐騙之人獲取任何報酬，又被告於告訴人侯碧芬匯款之翌
    日或當日即將匯兌轉出或結售，並由證人於如附表二所示之
    時間、地點將款項匯至迦納由不知名之人收受，業經本院認
    定如前，是依現存證據，尚無從認定被告有因本案犯行而有
    實際犯罪所得，故無犯罪所得應予宣告沒收之問題，末此敘
    明。
據上論斷，應依刑事訴訟法第368條，判決如主文。
本案經檢察官莊勝博提起公訴，檢察官何明楨到庭執行職務。
中　　華　　民　　國　　109 　年　　11　　月　　26　　日
                  刑事第十九庭  審判長法　官  曾淑華
                                      法　官  王美玲
                                      法　官  許文章
以上正本證明與原本無異。
不得上訴。
                                      書記官  范家瑜
中　　華　　民　　國　　109 　年　　11　　月　　26　　日
附表一：
編號 詐欺時間 詐欺方法 匯款時間 匯款金額 （美金） 1 106年3月13日 以通訊軟體及或電子郵件與告訴人聯絡，並佯稱：伊是聯合國派駐德國醫生「David Macdaniel」，即將前往敘利亞難民營，考量安全性，伊想跟聯合國解約，請妳協助支付解約金云云，致告訴人陷於錯誤，匯出款項至被告之上開外幣帳戶內。 ⑴106年4月17日 ⑵同年月20日 ⑶同年月27日 ⑴2萬元 ⑵2萬5,000元 ⑶1萬5,000元 2 106年4月11日前某日 以行動電話與告訴人聯絡，並佯稱：伊是聯合國代理人，聯合國要追討1筆有關「David Macdaniel」之賠償金云云，致告訴人陷於錯誤，匯出款項至被告之外幣帳戶內。 106年4月17日 7,300元 

附表二：
編號 匯款人 匯款時間 匯款地點 匯款金額（美金，含手續費） 卷證出處 （偵39037號卷） 1 俞華寶 106年4月28日 （同年5月3日更正受款人改匯） 凱基銀行板橋分行 1,470元 (含手續費70元) 第60頁 2  106年5月2日 凱基銀行土城分行 3,150元 (含手續費150元) 第62頁 3  106年5月3日 凱基銀行板橋分行 740元 (含手續費40元) 第61頁 4  106年5月5日  840元 (含手續費40元) 第59頁 5  106年5月12日  1,500元 (含手續費70元) 第58頁 6  106年5月15日  530元 (含手續費30元) 第57頁 7  106年5月16日  530元 (含手續費30元) 第56頁 8  106年5月17日  530元 (含手續費30元) 第55頁 9  106年5月18日 凱基銀行板橋分行 530元 (含手續費30元) 第54頁 10  106年5月23日 凱基銀行板橋分行 5,150元 (含手續費150元) 第51頁 11  106年5月23日  4,700元 (含手續費150元) 第52頁 12  106年5月23日  5,150元 (含手續費150元) 第53頁 13 陳谷塵  106年5月26日 凱基銀行建成分行 5,150元 (含手續費150元) 第107頁 14  106年5月26日  5,150元 (含手續費150元) 第108頁 15 俞華寶 106年5月31日 凱基銀行板橋分行 1,050元 (含手續費50元) 第49頁 16  106年5月31日  4,050元 (含手續費150元) 第50頁 17  106年6月11日 凱基銀行松江分行 1,900.94元 （新臺幣57,313元） 第72頁 18  106年7月11日  911.38元 （新臺幣27,822元） 第65頁